臺灣新竹地方法院民事裁定
                               109年度消債職聲免字第22號
聲  請  人
即債務人    吳宥嫻  

代  理  人  陳俊成律師
上列當事人間消費者債務清理事件，本院裁定如下：
    主  文
聲請人即債務人吳宥嫻不予免責。
    理  由
一、按法院為終止或終結清算程序之裁定確定後，除法院裁定開
    始清算程序後，債務人有薪資、執行業務所得或其他固定收
    入，扣除自己及依法應受其扶養者所必要生活費用之數額後
    仍有餘額，而普通債權人之分配總額低於債務人聲請清算前
    2 年間，可處分所得扣除自己及依法應受其扶養者所必要生
    活費用之數額者；抑或債務人有下列各款情形之一者： (1)
    於7年內曾依破產法或本條例規定受免責；(2)隱匿、毀損應
    屬清算財團之財產，或為其他不利於債權人之處分；(3) 捏
    造債務或承認不真實之債務；(4)聲請清算前2年內，因消費
    奢侈商品或服務、賭博或其他投機行為，所支出之總額逾該
    期間可處分所得扣除自己及依法應受其扶養者所必要生活費
    用之半數，或所負債務之總額逾聲請清算時無擔保及無優先
    權債務之半數，而生開始清算之原因；(5)於清算聲請前1年
    內，已有清算之原因，而隱瞞其事實，使他人與之為交易致
    生損害；(6) 明知已有清算原因之事實，非基於本人之義務
    ，而以特別利於債權人中之一人或數人為目的，提供擔保或
    消滅債務；(7) 隱匿、毀棄、偽造或變造帳簿或其他會計文
    件之全部或一部，致其財產之狀況不真確；(8) 故意於財產
    及收入狀況說明書為不實之記載，或有其他故意違反本條例
    所定義務之行為外，應以裁定免除債務人之債務。但債務人
    證明經普通債權人全體同意者，不在此限，消費者債務清理
    條例(下稱消債條例)第132 條、第133條及第134條定有明文
    。前三條情形，法院於裁定前應依職權調查，或命管理人調
    查以書面提出報告，並使債權人、債務人有到場陳述意見之
    機會，消債條例第136條亦有明文。
二、本件聲請人即債務人吳宥嫻前於民國（下同）107 年12月14
    日具狀向本院聲請清算，經本院以108年度消債清字第4號裁
    定自108年8月1日下午4時起開始清算程序，嗣債務人清算財
    團之財產分配完結，本院司法事務官於109 年6月24日以108
    年度司執消債清字第15號裁定本件清算程序終結並確定在案
    ，業經本院依職權調閱上開卷宗查明屬實；依首揭規定，本
    院應裁定是否准許債務人免責。經本院通知全體債權人及債
    務人到場及函詢全體無擔保債權人之意見，除債權人聯邦商
    業銀行股份有限公司表示依法院審酌裁定、債權人台灣永旺
    信用卡股份有限公司表示無意見、債權人星展（台灣）商業
    銀行股份有限公司及日盛國際商業銀行股份有限公司未表示
    意見外，其餘債權人皆表示不同意債務人聲請免責，意見如
    下：
㈠、債權人國泰世華商業銀行股份有限公司表示：不同意債務人
    聲請免責，依鈞院調查債務人目前收入情形，因本件清算程
    序中全體普通債權人僅分配133,862 元，倘若受償金額低於
    債務人聲請清算前兩年可處分之餘額，請法院依消債條例第
    133條規定予以不免責裁定等語。
㈡、債權人台北富邦商業銀行股份有限公司表示：不同意債務人
    免責，揆諸債務人之信用卡消費明細，其曾預借現金及密集
    消費，卻未償還任何款項，顯見債務人並無還款誠意，僅是
    利用消費者債務清理條例試探可否免除支付欠款之投機心態
    。又債權人因無法藉由電子閘門獲悉債務人近年來所得及財
    產變化以掌握債務人是否有惡意操弄之情，然其於尚有固定
    所得時並未積極與債權人勉力達成債務協商，債權人於不得
    已之情況下已蒙受相當損失等語。
㈢、債權人滙豐(台灣)商業銀行股份有限公司表示：債務人於聲
    請清算前二年雖無刷卡消費行為，係因各債權銀行基於風險
    控管停卡所致（本行於96年11月轉銷呆帳），非債務人主動
    停止消費行為，致債權人無法舉證其於清算前二年間有奢侈
    、浪費之消費事實。倘以此為予以免責，顯有道德風險存在
    而非立法者所樂見，另請鈞院調查債務人聲請清算前二年迄
    今，有無出國搭乘國內外航線、投資投機性商品及往來券商
    之股票交易明細，以釐是否有符合消債條例第134 條應為不
    免責裁定之情事。再者，今債務人因清算程序終結，普通債
    權人分配總額僅133,862 元，是請法院調查債務人聲請清算
    前二年實際收入與支出情況等語。
㈣、債權人凱基商業銀行股份有限公司表示：按消債條例第133 
    條揭示：「法院裁定開始清算程序後，債務人有薪資、執行
    業務所得或其他固定收入，扣除自己及依法應受其扶養者所
    必要生活費用之數額後仍有餘額，而普通債權人之分配總額
    低於債務人聲請清算前二年間，可處分所得扣除自己及依法
    應受其扶養者所必要生活費用之數額者，法院應為不免責之
    裁定。但債務人證明經普通債權人全體同意者，不在此限。
    」查債務人自聲請本次消債程序迄今，本行僅受償 5,476元
    ，為衡平債權債務間之公平正義，倘若債務人每月收入扣除
    支出仍有剩餘，應依消債條例第133 條前段規定，裁定債務
    人不免責。
㈤、債權人花旗（台灣）商業銀行股份有限公司表示：按消債條
    例之立法目的係公平分配原則，為避免債務人濫用此制度，
    產生道德危機，法院裁定終止或終結清算程序後，就債務人
    免責及復權之裁定應予嚴謹限制。另依據債務人之年齡各方
    面考量，應仍有工作能力，應更勤勉工作，設法解決債務。
    「為償還債務，債務人必須經歷履行期間較不寬裕之經濟生
    活，然此乃其於負擔債務時即得預見，是依誠實信用原則等
    語」此為高雄地方法院97年消債更字第82號民事裁定所採。
㈥、債權人渣打國際商業銀行股份有限公司表示：債務人現年雖
    為55歲，離勞動基準法第54條規定勞工強制退休之年齡65歲
    尚有10年之工作期間，債務人若願意持續性工作，並無不能
    清償債務之情，建請債務人向最大債權銀行洽談依致性協商
    方案。另本行於清算程序中受償金額為8,145 元，於清算程
    序外受償金額為0 元，清償金額太低，爰請求依消債條例第
    133條、第142條之規定裁定不免責；復請鈞院依職權調查債
    務人有無其他依消債條例第134 條各款不免責事由，以維護
    金融秩序之公平性等語。
㈦、債權人臺灣新光商業銀行股份有限公司表示：不同意債務人
    免責，法院裁定開始清算程序後，債務人有薪資、執行業務
    所得或其他固定收入，扣除自己及依法應受其扶養者所必要
    生活費用之數額後仍有餘額，而普通債權人之分配總額低於
    債務人聲請清算前二年間，可處分所得扣除自己及依法應受
    其扶養者所必要生活費用之數額者，法院應為不免責之裁定
    。但債務人證明經普通債權人全體同意者，不在此限。消債
    條例第133 條定有明文。因債務人未提供清算前二年間，可
    處分所得扣除自己及依法應受其扶養者所必要生活費用之數
    額，請法院鑒核債務人是否符合消債條例第133 條之規定。
    再按消債條例之制度並非使債務人恣意消費所造成之債務轉
    嫁予債權人負擔，倘債務人於聲請清算前之相當期間內，利
    用信用金融之機會，恣意為非屬通常生活所需之鉅額消費或
    負擔過重之債務，而不在意日後履行返還之能力，返而算計
    消債條例中之不對等還款方案，濫用該法意旨規避其應負擔
    之償還責任，實與該條例立法本旨有違，尚祈鈞院查明債務
    人是否有消債條例第134條第4、5 款之情事，而為不免責之
    裁定等語。
㈧、債權人台新國際商業銀行股份有限公司表示：不同意債務人
    免責，請詳查債務人是否有消債條例第133條、第134條各款
    不免責事由，諸如查詢債務人入出境資料以確認其是否有奢
    侈浪費或隱匿財產之行為等語。
㈨、債權人中國信託商業銀行股份有限公司表示：請法院查調債
    務人是否有構成消債條例第133條、第134條不免責事由，按
    法院裁定開始清算程序後，債務人有薪資、執行業務所得或
    其他固定收入，扣除自己及依法應受其扶養者所必要生活費
    用之數額後仍有餘額，而普通債權人之分配總額低於債務人
    聲請清算前二年間，可處分所得扣除自己及依法應受其扶養
    者所必要生活費用之數額者，法院應為不免責之裁定。另債
    務人現年55歲，應具有工作能力，當竭力清償債務，以防止
    消債條例被濫用，阻礙社會經濟健全及影響債權人公平受償
    機會等語。
㈩、債權人臺灣銀行股份有限公司：債務人之無擔保債務種類，
    除本行係就學貸款外，其餘多為信用卡及現金卡款，金額高
    達700餘萬元，足見其消費多奢侈，且債務人清償比率僅1.7
    405 %，清償金額偏低。又就學貸款係政府為協助中低收入
    戶家庭學生順利完成學業，若債務人因一時經濟狀況不順遂
    而聲請更生或清算，有悖政府辦理就學貸款之美意。
三、經查：
㈠、債務人前依消債條例之規定，向本院聲請清算，經本院前開
    裁定准許進行清算程序，嗣本院司法事務官於109年5月4日
    製作並公告分配表，將債務人名下財產之等值現款供清算後
    ，無擔保無優先債權人分配總額為133,862 元，此觀本院10
    8年度司執消債清字第15號裁定即知，是本件清算程序終結
    後，本院即應審酌債務人有無消債條例所定不免責之情形，
    合先敘明之。
㈡、按法院裁定開始清算程序後，債務人有薪資、執行業務所得
    或其他固定收入，扣除自己及依法應受其扶養者所必要生活
    費用之數額後仍有餘額，而普通債權人之分配總額低於債務
    人聲請清算前二年間，可處分所得扣除自己及依法應受其扶
    養者所必要生活費用之數額者，法院應為不免責之裁定。但
    債務人證明經普通債權人全體同意者，不在此限，此為消債
    條例第133條所明定。經查，聲請人係於107年12月14日視為
    具狀聲請清算，並據債務人前於本院清算程序時主張其為臨
    時工，負責清潔及幫人家煮三餐，每月薪資約10,000元，另
    兩名子女每月會各給我5,000元之扶養費，總計每月收入約2
    萬元等語。於清算程序後，聲請人復於109年9月29日開庭時
    表示其現每月工資僅剩6,000 元，因原先於兩家安親班打掃
    ，但其中一間現在已經倒閉了，目前還在努力尋找別的兼差
    工作中，另兩名子女現每月各給伊3,000元，合計目前一個
    月收入約12000元（含二名子女給與部分），目前每月必要
    支出仍為19,699元，於前年（即107年）開始伊父親每個月
    領取低收入戶補助4,000元，實際申請下來是每個月領取8,0
    00元，係前年（即107年）11月開始、另父親每月尚領有房
    屋津貼4,000元、勞退金8000多元，係從103年11月開始，而
    伊小孩每月領有低收入戶補助2,600元等語，此有訊問筆錄
    在卷可佐（見本院卷第95-97頁），聲請人並陳報聲請清算
    前二年之收入，同其於聲請清算時主張之每月臨時工收入16
    ,000元及每月二名子女給付的扶養費19,000元、聲請清算前
    二年之每月必要生活支出約25,000元左右等語（見本院卷第
    96頁）。
㈢、經查，就聲請人經准予清算後之每月收入部分，聲請人雖主
    張目前每月工資僅剩6000元，連同二名子女各給3000元，合
    計每月僅12000元云云，惟查，聲請人前於109年9月29日開
    庭時，已表示正在積極尋找別的兼差工作，本院衡以聲請人
    為54年次，目前年紀近56歲，身體健康狀況尚無不良，應仍
    有相當之工作能力，再加上兩名已工作之子女仍會按月給付
    其金額，並審酌聲請人所從事之打掃清潔工作該行業，於其
    經准予清算之前後期間，景氣尚無太大變化，其另找兼差工
    作，應非難事，並聲請人於109年9月29日開庭時，一開始亦
    陳稱其於本院准予清算後，每月收入與聲請清算時之狀況一
    樣等語（見本院卷第95頁），堪認聲請人於本院准予清算後
    ，其每月之收入數額，仍應以2萬元為準。至就聲請人經准
    予清算後之每月必要支出部分，聲請人表示為每月19699元
    ，而本院准予其清算之裁定，亦同此金額之認定，本院認該
    金額尚屬合理可採，是聲請人於獲准清算後，其每月收入扣
    除必要支出，尚仍有餘額。再就聲請人聲請清算前二年期間
    之收入，聲請人業已陳稱其當時每月有臨時工收入16,000元
    及每月二名子女給付之扶養費19,000元，已如前述，是聲請
    人當時每月收入即應以35000元計算。至就該段期間（即105
    年12月14日至107年12月13日止）聲請人每月之必要支出部
    分，本院考量於裁准聲請人清算之該裁定時，係因聲請人之
    父親當時每月除有前述之房屋津貼4,000元、勞退金8000多
    元收入外，亦已獲有低收入戶之補助，故認聲請人之父親以
    其自有之社會補助及勞退金之收入數額，已足供生活，尚無
    需聲請人之扶養。然查因聲請人父親僅聲請人一名子女，而
    聲請人聲請清算前該二年之期間內，其父親每月雖領有房屋
    津貼及勞退金，但尚未領取低收入戶補助4000元或8000元，
    故聲請人該段期間對父親尚需支付一定數額之扶養費，始敷
    其父親日常生活之所需。是經本院綜合審酌上情後，認聲請
    人於聲請清算前之該二年期間，其每月之必要支出，包括支
    付父親之扶養費部分，應以22000元為適當。是以，聲請人
    於本件聲請清算前二年內可處分所得扣除前揭自己及依法應
    受其扶養者所必要生活費用後餘額為312,000元【計算式：
    （16,000＋19,000－22,000）×24】，足認聲請人於裁定開始
    清算後，其每月固定收入扣除必要支出後仍有餘額，而本件
    普通債權人分配總額僅為133,862 元，顯低於聲請人即債務
    人聲請清算前二年間，可處分所得扣除自己必要生活費用之
    數額，而該當消債條例第133 條規定應不免責之情形。
㈡、本件債務人無消債條例第134條各款不予免責之情形：
    依消債條例關於清算程序係以免責主義為原則，不免責為 
    例外，倘債權人主張債務人有消債條例第134條各款所定不
    免責之情事，即應由債權人就債務人有合於上開各款要件之
    事實，提出相當之事證證明之。又本院依職權函詢全體普通
    債權人之結果，其等雖有部分具狀表明本院應查明聲請人有
    無消債條例第134條各款之不免責事由存在等語，惟債權人
    既未具體說明或提出相當事證，以證明聲請人有該條文各款
    所定不應免責之情形，且本院復查無聲請人有何消債條例第
    134條所列各款之不免責事由，自難認債務人有消債條例第1
    34條各款所定之情事存在，亦此敘明。
四、綜上所述，本件聲請人於開始清算後每月尚有固定收入，且
    扣除必要支出後尚有餘額，而普通債權人依清算程序受分配
    之總額，低於聲請人於聲請清算前二年間可處分所得扣除自
    己及受其扶養者所必要生活費用之數額，依消債條例第133 
    條前段規定，應為不免責之裁定，復未經普通債權人全體同
    意其免責，情節又非屬輕微，無例外得以免責之情事，揆諸
    上開規定，債務人應不予免責，爰裁定如主文。至債務人受
    不免責之裁定確定後，繼續清償達消債條例第141條或第142
    條所規定之數額，且各普通債權人受償額均達其應受分配額
    時，得再聲請法院裁定免責，附此敘明之。
五、爰裁定如主文。
中    華    民    國   109    年    12      月   23   日
                       民事第二庭法  官  鄭政宗
以上正本係照原本作成。
如不服本裁定應於送達後10日內向本院提出抗告狀，並繳納抗告
費新臺幣1,000 元。
中    華    民    國   109    年    12      月   23   日
                                 書記官  楊嘉惠